【裁判字號】    97,訴,1010
【裁判日期】    981021
【裁判案由】    商業會計法
【裁判全文】
臺灣板橋地方法院刑事判決              97年度訴字第1010號
公  訴  人  臺灣板橋地方法院檢察署檢察官
被      告  乙○
                    之2
選任辯護人  趙平原律師
被      告  丙○○
            甲○○
            戊○
上二人共同
選任辯護人  羅凱正律師
            陳錦隆律師
上列被告因違反商業會計法案件，經檢察官提起公訴（96年度偵
字第4672號、97年度偵字第589 號），本院判決如下：
    主  文
乙○、丙○○、甲○○、戊○均無罪。
    理  由
一、公訴意旨略以：被告乙○、丙○○母子分別係址設臺北縣鶯
    歌鎮○○路20號協明特殊磁器股份有限公司（下稱協明公司
    ）之負責人及董事，被告甲○○、戊○則分別為稅務代理人
    、會計師。乙○、丙○○於民國93年間，均明知協明公司於
    92年12月31日現金資產並未逾新臺幣（下同）3,000 萬元，
    竟由丙○○出面委託有犯意聯絡之甲○○處理該公司92年度
    營利事業所得稅申報事宜，並提供相關會計憑證予甲○○，
    而甲○○未實際查核協明公司所有之現金，為求會計借貸平
    衡，即將該公司92年12月31日之資產負債表資產欄之現金科
    目，虛列金額為53,254,151元，致協明公司92年度財務報表
    發生不實結果。嗣乙○、丙○○持前揭財務報表上申報營利
    事業所得稅後，認有調整之必要，復由丙○○出面委託有犯
    意聯絡之戊○處理前揭財務報表更正事宜，而戊○亦未查核
    協明公司所有之現金，即將該公司92年12月31日之資產負債
    表資產欄之現金科目，虛列金額為35,925,433元，仍致協明
    公司92年度財務報表發生不實結果，因認被告乙○、丙○○
    、甲○○、戊○涉犯商業會計法第71條第5 款之利用不正當
    方法致使財務報表發生不實結果之罪嫌等語。
二、按犯罪事實應依證據認定之，無證據不得認定犯罪事實，刑
    事訴訟法第154 條第2 項定有明文。次按告訴人之告訴，係
    以使被告受刑事訴追為目的，是其陳述是否與事實相符，仍
    應調查其他證據以資審認；認定不利於被告之事實，須依積
    極證據，苟積極證據不足為不利於被告事實之認定，即應為
    有利於被告之認定，更不必有何有利之證據；認定犯罪事實
    所憑之證據，雖不以直接證據為限，間接證據亦包括在內，
    然而無論為直接或間接證據，其為訴訟上之證明，須於通常
    一般人均不致有所懷疑，而得確定其為真實之程度者，始得
    據為有罪之認定，最高法院52年台上字第1300號、30年上字
    第816 號及76年台上字第4896號分別著有判例足資參照。
三、本件公訴人認被告乙○、丙○○、甲○○、戊○涉有違反商
    業會計法第71條第5 款規定之罪嫌，無非係以(1)被告乙○、
    丙○○、甲○○、戊○之供述；(2)證人即協明公司監察人丁
    ○之證述；(3)金融機構回應狀態1 紙、第一商業銀行、臺灣
    中小企業銀行、臺北縣鶯歌鎮農會信用部、永豐商業銀行交
    易往來明細各1 份；(4)協明公司92年12月31日資產負債表影
    本2 紙等為主要論據。訊據被告乙○、丙○○、甲○○、戊
    ○均堅決否認有何利用不正當方法致使財務報表發生不實結
    果之犯行，乙○辯稱：伊雖然為掛名董事長，但實際上並未
    參與任何業務經營，工廠都是傅宏灌在經營，伊並不知道財
    務報表如何填載，用印的部分係交由丙○○在處理等語；丙
    ○○辯稱：協明公司實際上係由傅宏灌在經營，伊沒有委託
    甲○○和戊○，甲○○多年來均受傅宏灌委託處理稅務問題
    ，賣土地、廠房時有請律師、戊○會計師幫忙處理，至於財
    務報表內的帳目金額是否無誤，伊並不清楚等語；甲○○則
    辯稱：伊係依照丙○○及乙○給的資料來入帳，伊所提出的
    92年資產負債表所列現金餘額，是依據協明公司當年度提供
    之各種收支憑證及丙○○所提供之出售土地及廠房買賣契約
    、契稅繳款書、土地增值稅繳款書、印花稅繳款書等所入帳
    而來，因此丙○○、乙○倘將賣土地的錢挪去作其他用途使
    用，在沒有提出其他資料給伊的前提下，伊記帳時就會認為
    這些土地的錢是在公司裡，伊也無實際查核的權限，而資產
    負債表上現金欄所記載53,254,151元係依據全年帳列收入減
    去全年帳列支出所得之金額等語；戊○則辯稱：伊只是接受
    稅務諮詢的委任予以提供專業意見，伊並沒有決定權，且丙
    ○○委託伊時，協明公司已如期申報完畢，要不要更正係公
    司的權利，伊有酌收一些顧問費，服務的範圍及內容是依據
    公司申報的資料及所提供的憑證作比較，伊因為發現公司有
    部分費用沒有申報而有差異，所以把差異的情形跟公司建議
    作修正，將現金部分要減去利息收據、稅捐收據、土地尚有
    尾款未收、實際售價低於公告現值等數額後所得出為
    35,925,433元，因此伊並無違反商業會計法之行為等語。經
    查：
  (一)按商業會計法第71條第5 款之利用不正當方法致使會計事項
    或財務報表發生不實結果之罪，其所指「利用不正當方法」
    ，法理上應與稅捐稽徵法第41條之納稅義務人以詐術或其他
    不正當方法逃漏稅捐罪所指之「其他不正當方法」為同一之
    解釋。亦即除非有積極造作假單據或設置偽帳等情，始應認
    為不正當方法，若僅單純不於帳冊中記載，則屬消極的不作
    為，尚難令負該條款之罪責（最高法院74年台上字第5497號
    判例意旨參照）。
  (二)就被告乙○、丙○○將協明公司92年度營利事業所得稅申報
    事宜交由甲○○處理之情，業據證人即協明公司監察人丁○
    於本院審理時證稱：伊自62年開始擔任協明公司監察人，原
    先協明公司負責人是張明和，張明和去世後才換乙○，負責
    人是乙○在當，印章是伊夫傅宏灌在管理，丙○○是在乙○
    身邊幫忙處理公司的租金、利息的事情，在90年時因租金不
    足支付利息，乙○就跑去美國，銀行的利息就由傅宏灌等其
    他股東處理，所以傅宏灌的媳婦就有進公司來處理利息，一
    直繳到92年8 月乙○從美國回來；公司賣瓷器的帳務給甲○
    ○處理了30幾年，伊知道丙○○有去找戊○的事情是因為伊
    有拿一些單據請甲○○處理時，甲○○有提到有一些單據、
    帳目太複雜，她不敢開，所以丙○○就拿去請戊○處理的事
    情等語明確（見本院卷第258 頁背面至第260 頁），核與被
    告甲○○、丙○○於偵訊、本院審理時所供稱之情節相符，
    是以被告甲○○為協明公司處理92年度之稅務申報，與往習
    甲○○自協明公司實際經營者或為股東傅宏灌等取得單據持
    以委請甲○○處理稅務申報之方式無異。而被告丙○○既將
    相關單據如土地買賣契約書、土地及廠房買賣契約、契稅繳
    款書、土地增值稅繳款書、印花稅繳款書等交由被告甲○○
    持以核算申報，而被告甲○○以其專業意見審視後，據以核
    算出具營利事業所得稅結算申報書及資產負債表，其內容記
    載資產部分有現金53,254,151元，核與被告乙○、丙○○主
    觀上就其等出售土地、廠房後所得之土地收益扣除相關費用
    後，所餘現金約有5 千餘萬元之主觀認知，並無相左之處。
    至被告甲○○所使用之記載方式，是否符合會計準則，則非
    被告乙○、丙○○所當然知悉，其等係因專業知識的不足，
    遂委由被告甲○○來處理該年度的稅務問題，僅係要求被告
    甲○○提出一份適於申報營利事業所得稅之結算書及資產負
    債表，是以乙○、丙○○將相關契約、單據交由稅務代理人
    之甲○○持以核算申報，由甲○○計算後提出營利事業所得
    稅申報書及資產負債表，依卷內事證，無從認定其上內容之
    記載是出於被告乙○、丙○○惡意授意而為虛假之記載或持
    造假之憑證所為之登載，單僅就被告甲○○所為之資產負債
    表或未能忠實反映協明公司之實際現金存餘之情節，以此遽
    認為係利用不正當方法之行為，尚非無疑。
  (三)再協明公司為營利事業所得稅申報後，因被告丙○○有關於
    協明公司上開處分土地廠房發放股利等事宜，將營利事業所
    得稅申報資料持以向被告戊○會計師諮詢，經被告戊○扣除
    「利息狀據」、「稅捐收據」、「土地未收尾款」及「實際
    售價低於公告現值」等數值後，計算得出現金科目為
    35,925,433元，而經被告丙○○採用而據以更正，固據被告
    戊○供明在卷，核與證人即被告甲○○於偵查中之證述相符
    ，並有土地所有權臺北縣政府稅捐稽徵處土地增值稅、契稅
    繳款書、印花稅繳款書及被告丙○○取回帳冊憑證之簽收單
    等在卷可徵（見97年度偵字第589 號卷第30頁至第32頁），
    惟被告戊○係於協明公司於法定期間內申報前年度之營利事
    業所得稅後，受被告丙○○之委託提供其專業諮詢意見，遂
    建議被告丙○○應該就已繳納稅捐（如土地增值稅、印花稅
    及契稅）等稅費部分應予扣除，被告丙○○再據以製作該更
    正後之資產負債表，縱與上開被告甲○○所製作者核有出入
    ，惟此亦屬被告丙○○因其所提出之單據不同，致會計師所
    認列現金項目不同而所為更正原資產負債表之行為，則被告
    丙○○既信任戊○之專業意見，縱然戊○之建議即使有其專
    業上之瑕疵而使財務報表有不實之情形，惟不能率以反面認
    定此即為使用「不正當方法」而使財務報表發生不實結果之
    故意可言。
  (四)復公訴人固以被告甲○○未實際查核協明公司之現金，為求
    會計借貸平衡，而將公司資產負債表資產欄內之現金科目，
    虛列金額為53,254,151元，認被告甲○○有使財務報表發生
    不實之結果，惟查，被告甲○○係依據被告丙○○所提供之
    單據，將全年帳列收入減去全年帳列支出所得之金額而推算
    現金為53,254,151元，此經被告甲○○供明在卷，依財政部
    98年7 月21日台財稅字第09804528690 號函所示：被告甲○
    ○係記帳士法第35條第1 項規定之「記帳及報稅代理業務人
    」，業向臺灣省北區國稅局登錄在案，得依「記帳士法第三
    十五條規定之管理辦法」第14條第1 項規定執行記帳及報稅
    相關業務，其與記帳士法第13條規定「記帳士」之執行業務
    範圍，二者法令依據雖有不同，惟規定之執業範圍相同，合
    先敘明；又有關「記帳及報稅代理業務人」得否以其執業身
    分自行向委任人之往來銀行查詢委任人存款資料之乙節，查
    記帳士法之建制，旨在協助納稅義務人記帳及履行納稅義務
    ，該法及相關管理辦法明定記帳業者執業之範圍，其內容皆
    與記帳或受委任報稅業務有關，至記帳業者與委任人間如有
    其他委任事項，尚非記帳士法等有關規定所規範範圍等語（
    見本院卷第180 頁），則被告甲○○在未獲得被告乙○、丙
    ○○等人之特別授權下，並無實際查核協明公司銀行存款之
    權限自明，是以被告甲○○係依據土地、廠房買賣契約書、
    相關稅款繳納資料，並且由被告丙○○所告知有土地買賣事
    宜而據以認定協明公司應有入帳之現金約5 千餘萬，要非與
    常理有違，是其所辯，堪以採信。
  (五)再協明公司本非公開發行股票公司，且其全年營業收入淨利
    與非營業收入均未在壹億元以上，此有協明公司92年度營利
    事業所得稅結算申報書及資產負債表在卷可參，故協明公司
    所編製之財務報表並不須依法由會計師簽證至明，而被告戊
    ○固為執業之會計師，然僅接受協明公司諮詢，並無受託就
    協明公司之財務報表為簽證工作，此經被告戊○供明在卷（
    見97年度偵字第589 號卷第22頁）；又告訴人所提出協明公
    司92年12月31日之資產負債表，其上並無被告戊○之簽名或
    蓋章，亦無被告戊○作成之意見書，益徵被告戊○並非受協
    明公司委託辦理查核簽證業務之會計師，無從具有會計師查
    核簽證財務報表規則第20條規定得向銀行發函詢證之權限。
    復被告丙○○係於完成協明公司92年度營業事業所得稅申報
    後將「利息收據」、「稅捐收據」、「土地未收尾款」及「
    實際售價低於公告現值」等會計憑證或證據資料提供予被告
    戊○審閱，如前所述，被告戊○係依其專業認識，建議協明
    公司可據此調整資產負債表現金數額，在其未有實際查核銀
    行存款現金之權限下，如何能得知協明公司之資產是否果存
    有該筆款項，僅能就文書資料，自已出售之土地、廠房之價
    款扣除掉支付之利息、稅捐、土地未收尾款等支出及未實際
    收取之價金來認列現金，是其所提供之稅務諮詢意見，係有
    其上開來源正當並非遭虛假捏造之憑證資料，縱然與被告甲
    ○○所核算之數額不符，在乏其他證據資料足資佐證被告戊
    ○有其主觀上不法之犯意下，亦難認此就被告丙○○提出之
    單據所為之判讀及適用方式，所為的數額調整已該當於法所
    禁止之「不正當方法」。
  (六)綜合上開說明，被告乙○、丙○○係提出相關憑證交由多年
    來為協明公司申報年度營利事業所得稅之稅務代理人即被告
    甲○○填具申報書與製作資產負債表，又被告丙○○因土地
    買賣後股利發放之事宜向被告戊○為稅務諮詢意見，而被告
    戊○以被告丙○○所提供之單據就現金部分為不同之認定，
    並建議被告丙○○予以更正，則被告乙○、丙○○係因信任
    被告甲○○、戊○之專業意見，遂行先後採用被告甲○○、
    戊○所核算之資產欄中現金數額，而被告甲○○、戊○係各
    以其個人專業意見、經驗所為之不同主張，均有所本於被告
    乙○、丙○○所提供之會計憑證及單據資料等，在被告甲○
    ○、戊○均無實質查核權限下，則無從據以被告甲○○、戊
    ○對現金核算之數額不同，遽論已達於該當於不法內涵之「
    不正當方法」致使會計事項或財務報表發生不實之結果。況
    且，營利事業所得稅額之繳納，係基於該年度實際收入即盈
    餘並依課稅基準所計算得來，依公訴人所提出之事證，並無
    從認定被告乙○、丙○○據被告戊○之意見所為之調整，就
    所納營業事業所得稅有何具體之差異，而發生不實之結果；
    再佐以告訴人即協明公司之其他股東於97年8 月13日亦與被
    告乙○、丙○○達成和解，復於97年9 月23日向本院具狀提
    出撤回告訴狀，並於和解書上表明係對於處分公司不動產致
    對於盈餘分配產生誤會而提出告訴等情，有和解書1 份在卷
    可稽（見本院卷第101 頁、第101-1 頁、第102 頁），益徵
    公訴人所指情節，是否已構成不正當方法致財務報表發生不
    實結果，容有疑問。職是，被告乙○、丙○○或因其本身缺
    乏相關稅務知識，或基於長期合作關係信任被告甲○○，或
    相信戊○會計師具有專業證照資料等稅務知識之專業而委任
    被告甲○○、戊○為財務之申報，在不能證明其等有利用不
    正當方法之情形下，無從遽論其等行為構成商業會計法第71
    條第5 款規定；而被告甲○○、戊○或有可能其使用不符合
    一般商業會計原則之方式予以填具或提供其稅務申報所用之
    資產負債表，惟其等係本於被告丙○○所提供之單據所為不
    同之解讀與適用，亦不能認定其等之行為於客觀上係屬「不
    正當方法」或其主觀上有何不法之故意。
四、綜上所述，本件公訴人認被告乙○、丙○○、甲○○、戊○
    等涉犯商業會計法第71條第5 款之利用不正當方法致使財務
    報表發生不實罪嫌，其所憑之積極證據，均不足以證明被告
    有上開犯行，並且仍有合理懷疑而不致達於真實之程度。此
    外，本院復查無其他積極證據足認被告有何公訴人所指之各
    項犯行，揆諸首揭條文規定及判例意旨，不能證明被告犯罪
    ，自應為無罪之諭知，以昭審慎。
據上論斷，應依刑事訴訟法第301條第1項，判決如主文。
本件經檢察官陳豐年到庭執行職務。
中    華    民    國    98    年    10    月    21    日
                  刑事第十一庭  審判長法  官  張江澤
                                      法  官  劉景宜
                                      法  官  陳海寧
以上正本證明與原本無異。
如不服本判決，應於判決送達後10日內敘明上訴理由，向本院提
出上訴狀 (應附繕本) ，上訴於臺灣高等法院。其未敘述上訴理
由者，應於上訴期間屆滿後20日內向本院補提理由書「切勿逕送
上級法院」。
                                      書記官  潘佳欣
中    華    民    國    98    年    10    月    21    日


司法院資訊處製作；財團法人民間司法改革基金會備份。
